行  政  法  院  判  決                          八十八年度判字第四三六八號
    原      告  乙○○
    訴訟代理人  甲○○
    被      告  經濟部智慧財產局（原經濟部中央標準局）
右當事人間因商標異議事件，原告不服行政院中華民國八十七年十二月四日台八七訴
字第五九四九六號再訴願決定，提起行政訴訟。本院判決如左︰
    主  文
原告之訴駁回。
    事  實
緣原告於民國（下同）八十五年三月十一日以「乙○○標章圖」商標（如附圖一所示
），指定使用於商品及服務分類表第二十六類之鈕扣、拉鍊、扣條、鞋扣、按扣、腰
扣、壓扣、帶扣、褲鉤、扣鉤、板帶扣、皮包扣、腰帶扣、皮帶頭、拄鍊頭商品申請
註冊，經被告經濟部中央標準局審查核准，列為審定第七六○二八九號商標（下稱系
爭被異議商標）。嗣關係人法商‧拉克絲蒂股份有限公司以系爭被異議商標有違審定
時商標法第三十七條第一項第七款之規定，對之提出異議。案經被告於八十七年四月
十六日以中台異字第八七○二三八號商標異議審定書撤銷系爭被異議商標之審定，原
告不服，循序提起訴願、再訴願均遭駁回，原告仍有未服，遂向本院提起行政訴訟。
茲摘兩造訴辯意旨如次：
原告起訴意旨略謂︰一按商標法第三十七條第一項第七款明定：商標圖樣「襲用他人
之商標或標章有致公眾誤信之虞者，不得申請註冊」而該條款之適用，係指以不公平
競爭之目的，非出於自創而抄襲他人已使用之商標或標章申請註冊，並有致公眾誤認
誤信之虞者；又所謂「襲用他人之商標或標章有致公眾誤認之虞」係指商標本身相同
或近似於他人之商標或標章有使一般消費者誤信其所表彰之商品來源或產製主體而購
買之虞而言，今審查商標是否相同或近似應考量：1.商標圖樣應總括其各部分作通體
的觀察。2.於異時異地各別隔離觀察之。3.具有普通知識經驗之商品購買人，於購買
時用以普通所用之注意，以確認是否造成混淆誤認之情事。且其規範意旨，在杜絕剽
竊襲用他人商標冀圖獲准註冊之僥倖歪風以建立正常之商標秩序。二今觀據以異議之
系列商標異議人指出「鱷魚圖形」創用於運動休閒服裝等商品之商標，除早已在世界
百餘國獲准商標註冊外，並於我國取得註冊第五一○二○、一五二三一、一五三九○
五、一六一九二四號等多件標章專用權於各類商品及註冊第八七二三、一五○三○、
九○四一號等多件服務標章專用權，其產品亦已廣泛行銷我國及世界各地等︰︰︰如
其所云，據以異議商標知名度眾所皆知，惟特定之「一隻鱷魚」圖及外文「LACOSTE
」標章，給人之印象深刻，其所塑造之形象模樣早已深烙民心且對之記憶深刻顯熟悉
，又現代人對於時尚明牌的重視與追崇，對於琳瑯滿目的商品、商標，惟具普通知識
經驗之商品購買人，施以普通所用之注意，對於據以異議商標之注意力與識別度可謂
具一定程度之認知。三同理，對於以近似之鱷魚圖形，於各業界中申請核准在各類商
品作為商標圖樣，然鱷魚圖形已被廣泛使用，昔日核准註冊與系爭「乙○○標章圖」
標章准予審定公告，由以證明公正之審查與考量一般社會大眾之水平，彼此構成仿襲
、近似及誤認之嫌，實有過之耽慮。由（附件八）中可稽同以並存之商標：註冊第六
七四二六八號「羅浮及圖APOX」商標、註冊第六六七一九八號「母子鱷魚及圖」商標
、註冊第一五五八二號「鱷魚牌」商標、註冊第一五五八三號「鱷魚牌」商標、註冊
第四三七五一九號「CROCODILE DEVICE」商標、註冊第四三七五一八號「CROCODILE
DEVICE」商標、註冊第七○九一七二號「「CROCODILE & DEVICE」商標、註冊第七四
三七九八號「飾蜥及圖Agama agama」商標、註冊第七四三八○○號「鱷蜥Sphenodon
punctatus」商標、註冊第四三九四一○號「鱷魚及圖「CROCODILE」商標、註冊第二
六二○一四號「鱷魚CROCODILE」商標、註冊第八二五五七號「鱷魚先生及圖Mr CROC
ODILE」標章、註冊第六四七七二三號「CROCO BaBy 鱷魚寶寶＆Device」商標、註冊
第七二一四八五號「鱷魚及圖」標章、審定第七七七五九二號「鱷魚及圖」CROCODIL
E 」商標、審定第七四七八二四號「蜥螈圖」商標、審定第七四一六六四號「AQUINO
及圖」商標、審定第七四七五八九號「CROCOPOLOCLUB 及圖」商標、審定第七四七六
七七號「立杰公司標章」商標等︰︰︰甚多以鱷魚圖形申請註冊於各類商品上，昔日
不見有何混同誤認之虞，並存之實，亦不容忽視。四1.再查引證民國八十五年十二月
十六日出版第二十三卷第一十四期第一五三八頁商標公報以經濟部中央標準局服務標
章異議中台異字第八五○九四七號審定書中之審定：異議人法商、拉克絲蒂股份有限
公司（同為本案關係人）認為審定第八二五五七號「鱷魚先生及圖Mr CROCODILE」標
章，以中文「鱷魚」、外文「CROCODILE 」及鱷魚圖案作為標章圖案一部分，與異議
人據以異議之鱷魚近似觀念及意義混同，極易使人發生混同誤認之虞，故有違反商標
法第七十七條準用同法第三十七條第一項第七款之規定‧然審查結果指出：系爭標章
圖樣上之外文「Mr CROCODILE」除與據以異議商標之外文「LACOSTE 」不同外，前者
復有中文「鱷魚先生」可資區辨，且鱷魚圖形，一為閉嘴、一為張嘴、一為較具體、
一為較抽象，二者給人之印象顯然有別，況鱷魚為常見之動物，他廠商以之作為商標
圖樣於各類申請註冊者甚多，依非屬近似之標章，自無前揭法條之適用，而給予異議
不成立之審定。2.又查，新加坡商鱷魚國際企業私人有限公司所擁有之「鱷魚圖」、
「CROCODILE & DEVICE」商標及圖，申請註冊於各類商品中，同與據以異議商標所有
之「鱷魚圖」及外文「LACOSTE 」，同與近似之鱷魚圖形並存多年，再加上各家廠商
以相同之圖形申請核准註冊種種︰︰︰綜上例證，正視鱷魚圖形非屬異議人所獨占私
有，歷年來其圖形已被廣泛使用，也惟商標之主題構思相異，非只為鱷魚圖，即輕率
立斷為近似之商標，望審查委員容慎考量。五末查，系爭商標之設計源由係追溯於著
作權人李竹男先生，於七十八年十月二日以「鱷魚圖」取得第七八一五七號著作權登
記在案，經著作權人讓與此美術著作給原告，原告合法取得「鱷魚圖」著作，而以此
圖形以「乙○○標章圖」名稱申請於商標之註冊，歸溯於原告之「鱷魚」圖形，其申
請使用時間已達九年之久，與其所謂「以不公平競爭之目的，非出於自創而抄襲他人
已使用之商標申請註冊，有致公眾誤認之嫌」謂之襲用，可見系爭商標自無首揭法條
之適用。六相較於系爭商標與據以異議之系列商標，系爭商標係以兩隻回頭朝上之鱷
魚圖形其構思有相輝映之意匠，再以一橢圓形框設於外，使其組合更具整體性。觀據
以異議之系列商標中，清一色之設計係以一隻朝右方向立姿之鱷魚圖形，再一合外文
「LACOSTE 」，這就是據以異議商標給予大眾之具體印象，相較於歷年來核准註冊之
鱷魚圖形大致以形態相近之「一隻」鱷魚並存，其對於近似、仿襲且造成混同誤認之
可能性高，亦不以此核駁其申請，同理，系爭商標圖樣之設計意匠，實已擺脫傳統向
前爬行之一隻鱷魚圖形，構圖主題的相歧，異時異地隔離觀察，難謂造成混同誤認之
情事。故既非以不公平競爭襲用他人商標，又據以異議商標給人之具體印象實為一隻
鱷魚圖形，再配合外文「LACOSTE 」，於所註冊之系列商標和市場販售中亦是如此，
然從未見過兩隻組合成肢體動作有所變化之據以異議商標，顯然兩造商標設計形體上
已有明顯之區別，縱以鱷魚圖形作為商標構圖，不能排除他人以不同造形申請而視為
仿襲、近似之違。所以系爭商標自無違反商標異議審定時商標法第三十七條第一項第
七款之規定，原處分逕予裁處，不能令人折服，訴願、再訴願遞予駁回，顯有違誤，
爰求為判決，將再訴願決定、訴願決定及原處分均撤銷等語。
被告答辯意旨略謂︰按商標圖樣「襲用他人之商標或標章有致公眾誤信之虞者」，不
得申請註冊，為系爭商標異議審定時商標法第三十七條第一項第七款所明定。而其適
用係指「以不公平競爭之目的，非出於自創而抄襲他人已使用之商標或標章申請註冊
並有致公眾誤信之虞者；所襲用者不以著名商標或標章而使用於同一或類似商品為限
。」同法施行細則第三十一條亦有明文。所謂「襲用他人之商標或標章有致公眾誤信
之虞」，係指商標本身相同或近似於他人之商標或標章，有使一般消費者有誤信其所
表彰之商品來源或產銷主體而購買之虞而言。原告固訴稱兩造商標圖樣在外觀上已有
顯然之差異，且鱷魚為常見之動物，其他廠商以之作為商標圖樣申請註冊者甚多，二
者應非屬近似之標章云云。惟查本件審定第七六○二八九號「乙○○標章圖」商標圖
樣係由二隻鱷魚相對置於一橢圓圖形內所構成，與據以異議之註冊第一五二三一一、
一五三九○五號「CROCODILE 」等多件系爭商標圖樣上之鱷魚圖形相較，二者細加比
對固可見其差異，惟其均為張口、尾巴反轉向上彎曲之鱷魚圖形，二者僅有一隻與二
隻之不同，外觀構圖意匠極相彷彿，異時異地隔離觀察，客觀上難謂無使一般商品購
買人誤認其為關係人據以異議之系列商標之一，而有致混同誤購之虞，應屬近似之商
標。又該「鱷魚圖形」係關係人創用於運動休閒服裝等商品之商標，除早已在世界百
餘國獲准商標註冊外，並於我國取得註冊第五一○二○、一五二三一一、一五三九○
五、一六一九二四號等多件商標專用權於各類商品及註冊第八七二三、一五○三○、
九○四一號等多件服務標章專用權，其產品亦已廣泛行銷我國及世界各地，於本件審
定商標八十五年三月十一日申請註冊之前，據以異議商標所表彰之信譽及品質，難謂
不為我國一般消費者所知悉，從而原告以極相仿彿之鱷魚圖形作為本件審定第七六○
二八九號「乙○○標章圖」商標圖樣申請註冊，指定使用於鈕扣、拉鍊、扣條、鞋扣
、按扣、腰扣等商品，衡酌客觀事實難謂無仿襲之嫌，並有使一般消費者對其所表彰
之商品來源或產銷主體與原告產生聯想而發生混淆誤認之虞，自有首揭法條規定之適
用。至原告所舉諸案例，核與本件案情有別，且屬另案問題。又著作權法與商標法之
法益，性質不同，原告尚不得執為本件系爭商標應准註冊之論據，併予敘明。是被告
所為之處分，並無不合。爰求為判決，駁回原告之訴等語。
    理  由
按商標圖樣襲用他人之商標或標章有致公眾誤信之虞者，不得申請註冊，為系爭被異
議商標審定時商標法第三十七條第一項第七款所規定，該款之適用，指以不公平競爭
之目的，非出於自創而抄襲他人已使用之商標或服務標章申請註冊，並有致公眾誤信
之虞者而言。所襲用者不以著名商標或標章而使用於同一或類似商品為限，復為同法
施行細則第三十一條所明定。查系爭被異議商標與關係人據以異議如附圖二所示之「
CROCODILE DESIGN CONTAINING LACOSTE」、「CROCODILE design」、「LACOSTE & D
EVICE」、「鱷魚圖」、「拉克絲蒂LACOSTE」、「Lacoste & design」、「儂格仕及
圖LACOSTE 」等商標、服務標章圖樣相比較，系爭被異議商標圖樣係由二隻鱷魚相對
置於一橢圓圖形內所構成，與據以異議之註冊第一五二三一一號、第一五三九○五號
等多件商標圖樣上之圖形相較，均為張口、尾巴反轉向上彎曲之鱷魚圖形，僅一隻與
二隻之不同，外觀構圖意匠極相彷彿，所表現者均為鱷魚，異時異地隔離觀察，難謂
無使一般商品購買人誤認其為關係人據以異議之系列商標之一，而致混同誤認之虞，
應屬近似之商標；又該鱷魚圖形係關係人使用於運動休閒服裝等商品之商標；除已在
世界百餘國獲准註冊外，並於我國取得註冊第五一○二○號、第一五二五一一號、第
一五三九○五號、第一六一九二四號等多件商標及註冊第八七二三號、第一五○三○
號、第九○四一號等多件服務標章專用權，其產品亦廣泛行銷我國及世界各地，該商
標所表彰之商品信譽，已為一般消費者所熟知，原告以近似之鱷魚圖形作為系爭商標
圖樣申請註冊，指定使用於鈕扣、拉鍊等商品，難謂無使一般商品購買人對其所表彰
之商品來源與系爭據以異議商標產生聯想而致混淆誤信誤購之虞，有違系爭被異議商
標審定時商標法第三十七條第一項第七款之規定。原處分將系爭被異議商標之審定撤
銷，揆之首揭說明，並無違誤，一再訴願決定遞予維持，均無不合。原告雖訴稱：近
似之鱷魚圖形於各業界中申請核准作為各類商品商標圖樣，鱷魚圖形已被廣泛使用，
系爭被異議商標獲准審定公告，證明公正之審查與考量。註冊第六七四二六八號「羅
浮及圖APOX」商標、註冊第六六七一九八號「母子鱷魚及圖」商標、註冊第一五五八
二號「鱷魚牌」商標、註冊第一五五八三號「鱷魚牌」商標、註冊第四三七五一九號
「CROCODILE DEVICE」商標、註冊第四三七五一八號「CROCODILE DEVICE」商標、註
冊第七○九一七二號「CROCODILE & DEVICE」商標、註冊第七四三七九八號「飾蜥及
圖Agama agama」商標、註冊第七四三八○○號「鱷蜥Sphenodon punctatus」商標、
註冊第四三九四一○號「鱷魚及圖「CROCODILE 」商標、註冊第二六二○一四號「鱷
魚CROCODILE」商標、註冊第八二五五七號「鱷魚先生及圖Mr CROCODILE 」標章、註
冊第六四七七二三號「CROCO BaBy鱷魚寶寶＆Device」商標、註冊第七二一四八五號
「鱷魚及圖」標章、審定第七七七五九二號「鱷魚及圖「CROCODILE 」商標、審定第
七四七八二四號「蜥螈圖」商標、審定第七四一六六四號「AQUINO及圖」商標、審定
第七四七五八九號「CROCOPOLOCLUB及圖 」商標、審定第七四七六七七號「立杰公司
標章」商標等︰︰︰甚多以鱷魚圖形申請註冊於各類商品上，不見有何混同誤認之虞
，得以並存。又八十五年十二月十六日出版第二十三卷第一十四期第一五三八頁商標
公報以被告前身經濟部中央標準局服務標章異議中台異字第八五○九四七號審定書中
之審定，對於異議人法商、拉克絲蒂股份有限公司（同為本案關係人）所為審定第八
二五五七號「鱷魚先生及圖Mr CROCODILE」標章之異議，給予異議不成立之審定。另
新加坡商鱷魚國際企業私人有限公司所擁有之「鱷魚圖」、「CROCODILE &DEVICE 」
商標及圖，申請註冊於各類商品中，同與據以異議商標所有之「鱷魚圖」及外文「LA
COSTE 」，同與近似之鱷魚圖形並存多年，再加上各家廠商以相同之圖形申請核准註
冊種種︰︰︰綜上例證，正視鱷魚圖形非屬異議人所獨占私有，歷年來其圖形已被廣
泛使用，也惟商標之主題構思相異，非只為鱷魚圖，即輕率立斷為近似之商標，望審
查委員審慎考量。復系爭被異議商標之設計源由係追溯於著作權人李竹男先生，於七
十八年十月二日以「鱷魚圖」取得第七八一五七號著作權登記在案，經著作權人讓與
此美術著作予原告，原告合法取得「鱷魚圖」著作，而以此圖形以「乙○○標章圖」
名稱申請商標註冊，其申請使用時間已達九年之久，並非所謂「以不公平競爭之目的
，非出於自創而抄襲他人已使用之商標申請註冊」。又系爭被異議商標圖樣之圖形係
由兩隻回頭相對之鱷魚圖配合一橢圓形圈於外圍所組成，據以異議商標圖樣則為一隻
鱷魚，頭朝右尾向左，配合外文LACOSTE 所組成，外觀上顯有差異，且鱷魚乃為一般
民眾所熟悉之圖樣及動物名稱，以之作為商標圖樣註冊於各類商品者亦所在多有，系
爭商標無使人發生誤信誤購之虞，更無仿襲之嫌云云。惟查，系爭據以異議商標圖樣
之鱷魚圖形業經特殊設計，而系爭商標圖樣之鱷魚圖之構圖意匠，與之相仿彿，已如
前述，系爭據以異議商標具知名度，復為原告所自承，則系爭被異議商標指定使用於
鈕扣、拉鍊、扣條、鞋扣、按扣、腰扣等商品申請註冊，難謂無仿襲之嫌，自有使一
般消費者對系爭商標所表彰商品之來源或產製者發生混淆誤認之虞，應屬近似之商標
，自有首揭法條規定之適用。至於著作權法與商標法之法益，性質不同，原告以其取
得著作權、作為系爭商標應准註冊之論據，並不足採。另原告所舉上開各式鱷魚圖形
指定於各類商品之審定商標，其案情各異，且屬另案，亦難執為系爭商標應准註冊之
論據。綜上所述，原處分認事用法，尚無不合，訴願決定及再訴願決定遞予維持，亦
無違誤，原告起訴意旨並無理由，應予駁回。至原告陳述希望被告商標審查委員審慎
考量云云，非本件訴訟範圍，附此明。
據上論結，本件原告之訴為無理由，爰依行政訴訟法第二十六條後段，判決如主文。
中    華    民    國     八十八      年     十二     月      三十       日
                    行 政 法 院 第 二 庭
                                審 判 長 評  事      陳  石  獅
                                         評  事      彭  鳳  至
                                         評  事      黃  合  文
                                         評  事      林  茂  權
                                         評  事      王  立  杰
右  正  本  證  明  與  原  本  無  異
                                         法院書記官  王  福  瀛
中    華    民    國     八十八      年     十二     月      三十       日
